【裁判字號】    91,上訴,624
【裁判日期】    920724
【裁判案由】    違反槍砲彈藥刀械管制條例
【裁判全文】
臺灣高等法院高雄分院刑事判決          九十一年度上訴字第六二四號
    上訴人
    即被告  甲○○
    選  任
    辯護人  柳聰賢律師
右上訴人因違反槍砲彈藥刀械管制條例案件，不服臺灣高雄地方法院九十年度訴字第
一一三號中華民國九十一年二月二十七日第一審判決（起訴案號：臺灣高雄地方法院
檢察署八十九年度偵字第二四三六二號），提起上訴，本院判決如左：
      主      文
上訴駁回。
      事      實
一、甲○○明知制式手槍、子彈，均屬槍砲彈藥刀械管制條例所列管之違禁物，非經
    中央主管機關許可，不得非法持有，竟基於持有之犯意，於不詳時、地，八十九
    年三、四月間，在台南市○○街，自不詳姓名之人處取得美國ＢＲＹＣＯ  ＡＲ
    ＭＳ型口徑０．三八吋之制式半自動手槍一枝（含彈匣一個，槍枝管制編號為0
    000000000號）、口徑０．三八吋之制式子彈六顆後，未經許可持有之
    。嗣於民國八十九年十月二十七日凌晨一時八分許，甲○○駕駛車牌號碼Ｊ四－
    五七三八號（起訴書誤繕為Ｚ四－五七三八號）自用小客車，行經高雄縣湖內鄉
    ○○路○段二一一之七號前，為警查獲，並扣得前開制式手槍一枝、制式子彈六
    顆（其中三顆經鑑驗試射而滅失）。
二、案經高雄縣警察局湖內分局報請臺灣高雄地方法院檢察署檢察官偵查起訴。
      理      由
一、訊據上訴人即被告甲○○矢口否認有何未經許可無故持有槍枝子彈之犯行，於原
    審辯稱：扣案之手槍、子彈非伊所有，車號Ｊ四－五七三八號自用小客車非伊有
    ，伊不知車內為何會藏放手槍及子彈云云；選任辯護人並質疑警察搜索之合法性
    ，辯稱：本件員警在盤查被告前，並未接獲任何被告可能持有槍械之線報，僅單
    純見被告形跡可疑，即對被告進行盤查，顯見當時根本無任何具體事實足認被告
    有持有槍械之重大犯罪嫌疑，當時亦無何情況急迫之情事，是承辦員警在無搜索
    票，又不符刑事訴訟法第八十八條之一第三項之要件下搜索被告所駕駛之自用小
    客車，顯已構成違法搜索，故所查扣之槍枝及子彈等違禁物係非法搜索而得，當
    不具證據能力，不得作為不利於被告之論據云云。
二、按搜索者，係指執法者意圖尋找犯罪證據或人犯，而侵入相對人具有「合理之隱
    私期待」之空間，並進而為物理上之搜翻之一種犯罪調查作為，並不包括執法者
    立於其有權留滯之地，而憑其感官所為之刺探行為。復按警察勤務內容為勤區查
    察、巡邏及臨檢等勤務，其內含社會治安之調查以查察奸宄，防止危害為主；並
    執行檢查、取締、盤詰及其他一般警察勤務，臨檢部分則包括於公共場所或指定
    處所、路段，由服勤人員擔任臨場檢查或路檢，執行取締、盤查及有關法令賦予
    之勤務，警察勤務條例第十一條第一項、第二項及第三項定有明文。又按違反法
    定程序取得之證據，應否予以排除，必須考量容許其作為認定事實之依據是否有
    害於公平正義，倘依憲法所揭示之基本精神，就個案違反法定程序情節、犯罪所
    生之危害等事項綜合考量結果，認以容許其作為事實認定之依據，始符合審判之
    公平正義，而不予排除，自不能指為違法。又刑事訴訟法之目的，係在發現真實
    ，使刑法得以正確適用，藉以維護社會安全，其手段應合法、純潔、公平、公正
    ，以保障人權；倘證據之取得，非依法定程序，則應就人權保障與公共利益之均
    衡維護，依比例原則予以衡酌，以決定該取得之證據應否具有證據能力，此有最
    高法院八十八年度臺上字第二三三號、九十年臺上字第八四八號判決可資參照，
    亦即非依法程序取得之證據並不採取強制排除主義，仍須就人權保障與公共利益
    二者間予以衡量以定取捨，換言之，非依法定程序所取得之證據並非當然不具證
    據力。本案據證人即當日執行巡邏而查獲被告之警員詹芳明於原審調查時結證稱
    ：「當時在實施路檢，攔到Ｊ四─五七三八這部車，我叫司機熄火下車出示證件
    檢查車輛，駕駛座腳踏板有個皮包，我們叫他自行打開，發現裡面有安非他命吸
    食器，我們在詳細查又發現皮包內有安非他命，後來我們稍微摸他的長褲才發現
    右邊長褲口袋有手槍壹支，子彈一發已上膛，彈已裝入手槍」（原審九十年一月
    三十一日訊問筆錄）、「當天我們是執行路檢，我們有設置攔截點，每部車可疑
    的話，會攔下來檢查，被告開的車子，本身有多處碰撞，認為可疑就把他攔下來
    ，請他下車，他車上還有他的太太跟小孩，我們請他拿證件出來，我們看到他駕
    駛座右邊打開車門就看得到皮包，皮包是一般的手提袋，我們請他把皮包打開，
    打開以後裡面有安非他命吸食器及安非他命，我們看到吸食器認為他有吸食毒品
    的嫌疑，準備把他帶回去派出所，結果我稍微碰到他的身體，他的右口袋有一個
    很重的東西，我們就搜他長褲的右口袋，發現壹把制式的槍，已經上膛，還有子
    彈，槍確實是在他的口袋搜出來。」（見原審九十年十月三十日審筆錄），依上
    開證人所言，當時證人在被告所駕駛之車子座位下發現有一皮包，徵得被告同意
    後由被告打該皮包，發現毒品及吸食毒品之工具，而認為被告有犯罪嫌疑後，逕
    行搜索被告之身體、隨身攜帶之物件，衡諸刑事訴訟法第一百三十條規定意旨，
    證人之搜索合乎法律規定要件，是上開搜索應屬合法，所取得之證據自得為被告
    論罪科刑之依據，合先說明。
三、右開被告就其於前開時、地持有上開制式手槍一支及子彈六顆之事實，業據其於
    檢察官偵查中（八十九年十月二十七日偵訊筆錄）及本院調查時（本院九十一年
    五月十三日訊問筆錄）供承不諱，復於本院審理中供承上開槍彈，係八十九年三
    、四月間，在台南市○○街附近購得等情明確。並有前開扣案之美國ＢＲＹＣＯ
      ＡＲＭＳ型口徑０．三八吋之制式半自動手槍（含彈匣一個，槍枝管制編號為
    0000000000號）一枝、口徑０．三八吋之制式子彈六顆扣案可資佐證
    ，復有手槍及子彈之照片一幀可憑。而上開手槍及子彈經送內政部警政署刑事警
    察局鑑定、試射結果，認：送鑑制式手槍一支（槍支管制編號00000000
    00），認係美國ＢＲＹＣＯ  ＡＲＭＳ型口徑０．三八吋之制式半自動手槍，
    槍號為”３９０５１２”，槍管內具六條右旋來復線，機械性能良好，認具殺傷
    力。送鑑子彈六顆（試射三顆），認均係制式口徑０．三八吋半自動手槍彈，彈
    底標記均為”－ＰＭＣ－３８０  ＡＵＴＯ”，認具殺傷力乙節，有內政部警政
    署刑事警察局八十九年十一月七日刑鑑定第一七二二一三號鑑驗通知書一份在卷
    可稽。
四、被告於本院另辯稱：本件被查扣之制式手槍，及九十年七月廿六日被警查扣之改
    造玩具手槍，係伊於八十九年三、四月間，在台南市○○街一帶，以一把廿二萬
    元，兩把共四十四萬元，透過蔡宏文，綽號小郭去買的，我把四十四萬元拿給蔡
    宏文，買槍是為了要自殺用的云云。惟查，被告於九十年七月廿六日被警查扣之
    改造玩具手槍一把，係被告於九十年七月間某日，向不詳年籍之友人所購得，此
    為另案即臺灣高雄地方法院九十一年訴字第五０九號及臺灣高等法院臺南分院九
    十二年上訴字第一二九號判決所認定之事實，並經判處有期徒刑十月確定在案，
    有上開刑事判決各一件在卷可稽，足見本件被告被查扣之制式手槍一把與另案被
    查扣之改造玩具手槍一把，並非同時購買持有至為明確。又被告另案被查獲改造
    玩具手槍之時間係九十年七月廿六日，距離本案於八十九年十月廿七日被警查獲
    制式手槍一把，已近九個月，顯係另行起意，與本件並無連續犯裁判上一罪關係
    ，顯非同一案件甚明。又查制式手槍之性能較佳，價格較高，而改造玩具手槍之
    性能較差，價格自然較低，兩槍之購買價格不可能均為廿二萬元，從而，被告所
    辯上情當與常理不符，顯然意圖將前後兩案併為同案件，以圖卸減輕刑責，自無
    可取。綜上所述，被告所辯各情，無非卸責之詞，不足採信。本件事證明確，被
    告之犯行，堪以認定。
五、被告又以其罹患情感情精神病、重鬱症，係屬精神耗弱之人，應依刑法第十九條
    第二項規定減輕其刑為辯云云。查卷附之台南市立醫院九十一年五月二十八日（
    九一）南市醫字第三０八號函因認定被告患有上開疾病，惟經本院依職權囑託國
    立成功大學醫學院附設醫院對於被告作精神鑑定，經該院鑑定結果則認為：
    鑑定結果：（以下乃根據黃員本人及家屬之陳述、成大醫院病歷記錄、高雄地方
    法院判決書、以及鑑定當時發現之綜合報告）
  (一)個人史及現在史：黃員出生時母親難產（因出血不止最後進行子宮切除手術），
    之後的生長及發展正常，無身體重大疾病，無癲病史。在家族史方面，黃員的
    母親疑似患有精神分裂症，但不願就醫治療；家族中尚有兩位阿姨曾企圖自殺，
    但黃員不知詳情。黃員自小個性較為外向、好管閒事。國衵寺間在體育方面即有
    傑出表現（中長跑選手），高中時期曾代表國家參加亞青盃馬拉松比賽獲得銀牌
    ，但自述當時的選手培育政策讓其感到不平受挫，覺得國家對不起他，而開始有
    自暴自棄的念頭。高中畢業後黃員保送師大，但未去就讀；之後順利服完兵役，
    並開始從事開餐廳的工作。黃員自述民國七十八至七十九年之間，因工作壓力大
    、失眠，而開始吸食嗎啡，甚至有一次因經濟壓力而自行注射嗎啡企圖自殺，但
    隨後獲救。黃員表示在他有使用嗎啡的那一年間尚可維持工作，也未曾勒戒過，
    直到民國七十九年他的大兒子（非婚生子）出生時，黃員自行戒掉嗎啡，之後改
    行從事魚塭的工作。民國八十年七月四日，黃員因情緒低落及自殺意念而至成大
    醫院精神科初診，當時擬斷為重鬱症（Major depressive disorder），之後七
    年均於成大精神科門診持續就診服藥，症狀起伏不定，主要為失眠、情緒低落、
    且時有自殺意念。民國八十七年起黃員轉往市立台南醫院精神科門診追蹤治療，
    同年黃員至柬浦寨做生意時遇到內戰（黃員自述於柬浦寨做生意，來來去去已有
    十幾年之久），遂逃往越南、轉進大陸雲南，並於雲南認識大陸籍的妻子，兩人
    於民國八十八年結婚，育有一子（今年三歲）。自民國八十八年起，黃員自述因
    自己的經濟狀況不好，以及與其長子相處的問題，再加上原主治醫師調到高雄讓
    他有失落感，導致他情緒更加低落，於民國八十八至八十九年間曾多次企圖自殺
    （包括：服藥過量、割腕、用頭撞鐵管等，均獲救）。民國八十九年初，黃員因
    借錢開設早餐店卻在十幾天後倒閉，曾試圖燒炭自殺、上吊，而都獲救；黃員表
    示遂於民國八十九年六月左右計畫買槍以借自殺用。黃員自述共花了三個多月的
    時間才找到門路及籌借到錢購槍，因聽說有些槍枝不靈光，故一次購買兩把槍以
    作預備。此外，黃員表示當時他在做茶葉的生意，為了白天工作提神，他曾於民
    國八十九年十月間短暫吸食過安非他命，但否認曾出現過安非他命中毒或戒斷症
    狀。黃員於民國八十九年十月二十五日左右拿到購買的槍枝後，因欲尋找合適地
    點自殺（黃員自述不想影響或拖累他人）而未立刻動手。黃員自述於同年十月二
    十七日凌晨攜帶已上膛的槍枝一把，開車與其妻、兒欲前往墾丁尋找適合自殺的
    地點（黃員表示，其妻兒均不知其自殺意圖，只知黃員要帶他們去墾丁遊玩），
    於途中遇警方攔檢而查獲該槍枝。黃員表示當時他的意識清楚，否認有幻覺或妄
    想，且對於被攔檢當時的細節均能詳細交代清楚，否認有傷害他人之意念或意圖
    。
  (二)身體檢查及腦波：黃員之身體檢查發現其額頭中央有一道約三公分之疤痕（據黃
    員表示，此為之前撞鐵管自殺留下的疤痕）；其右手腕有一道過去割腕自殺的疤
    痕：其腹部有一道十多公分的疤痕（據黃員表示，此為高中時期意外遇到黑道衝
    突，被流彈誤傷所留下的疤痕）。其餘身體檢查正常，神經學檢查正常，九十一
    年十月二十一日之腦波檢查亦無異常。
  (三)心理測驗：測驗過程黃員態度合作。測驗結果語言智商八十三，操作智商六十八
    ，總智商七十六，目前智能表現明顯下降，此或與其長久以來情緒低落，記憶、
    專注力不佳，以及心理動作遲緩有關，另亦無法排除為其藥物濫用之後果。此外
    ，黃員對別人的批評指責很敏感，情緒易受外在刺激的影響，但很少向人表達內
    心的感受，長久以來常覺得非常空虛，且有無助自貶的想法，對外在事物興趣減
    低，對未來感到悲觀無助。
  (四)精神狀態檢查：黃員於鑑定當時，意識清醒，外觀衣著略顯凌亂，表情悉苦。會
    談當中情緒較為低落，但態度合作，注意力可，言談流暢切題，否認有妄想或幻
    覺經驗。對於本案，黃員表示購槍係供自己自殺之用，且甚過去多年來已企圖自
    殺多次不成，最後才會計畫購槍自殺。黃員否認有傷人之意圖，過去亦無傷人之
    記錄，黃員於鑑定當時之定向感、判斷力、記憶力、抽象思考能力、計算能力均
    無明顯異常（但受其專注力不佳、動作遲緩的影響，導致黃員在心裡測驗之記憶
    力、算術、以及操作性分測驗之表現不佳）。黃員十多年來情緒時有起伏，且有
    無助無望感，對外在事物興趣減低，常感疲累、活力降低及失眠，經常有自殺意
    念及企圖，且未曾出現躁症（mania)或輕躁症（hypo-mania) 之相關症狀，故符
    合憂鬱性疾患（Depressive disorder)之診斷。
  (五)結論：綜合上述，
    (壹)黃員從小生長及發展生常，中學時間中長跑體育表現優異被保送師大體育系
        ，但因自覺未受公平對待而放棄升學，之後服役、就業開餐廳均尚稱順利。
    (貳)黃員直到民國七十八年約三十歲左右，開始出現失眠、吸食嗎啡及企圖自殺
        等現象，但於民國七十九年大兒子（非婚生子）出生時，自述戒掉嗎啡，改
        行從事魚塭工作，並自民國八十年七月四日起到成大精神科就診，當時擬斷
        為重鬱症。之後黃員持續在成大及市立台南醫院精神科門診追蹤治療（約九
        年時間）。這段期間，症狀起伏，時好時壞，嚴重時曾有次企圖自殺之行為
        ，包括：服藥過量、割腕、及頭撞鐵管等；加上黃員自述母親疑似有精神病
        史、兩位阿姨有企圖自殺之傳聞，而黃員未曾出現過躁症，因此黃員之精神
        科診斷符合「憂鬱性疾患」。
    (參)關於黃員曾使用過毒品（嗎啡及安非他命）之影響方面：黃員曾於民國七十
        八至七十九年之間吸食嗎啡，自述戒掉超過十年。民國八十九年本案發生當
        時，因黃員所駕汽車有多處碰撞而被警方攔檢，同時被發現持有安非他命、
        安非他命吸食器、以及槍枝。黃員表示在其策劃購槍期間曾短暫吸衾安非他
        命提神，但否認使用後曾出現意識方面的改變、否認曾出現任何幻覺或妄想
        。而當時警員筆錄亦無發現黃員有精神異狀之描述（此乃依據高雄地方法院
        判決書第三至四頁之內文敘述），且黃員對於被攔檢當時的細節均能詳細交
        代清楚，因此，案發期間並無「安非他命精神病」或「安非他命中毒譫妄」
        之證據。
    (肆)黃員於民國八十八年結婚，同年五月二十日成大門診記錄當時其妻懷孕六－
        七個月，其母生病，再加上經濟功力等因素，曾服藥企圖自殺。另黃員自述
        民國八十九年初因借貸開早餐店十多天即倒閉，當年心情明顯沮喪而多次企
        圖自殺未果，乃轉而考慮購槍自殺。由於黃員過去除曾吸食嗎啡（民國七十
        八年至七十九年之間），及犯案當時因轉做茶葉生意而短暫吸食安非他命提
        神外，並無其他前科，因此無法排除黃員當時大費周章購槍企圖自殺之可能
        。但這純屬自由心證，並無直接證據可證明其購槍之動機。
    (伍)黃員於民國八十九年六月左右策劃購槍到同年十月二十七日被查獲時，正值
        婚後生子、早餐店生意倒閉、及負債等壓力，心情沮喪，但仍轉做茶葉生意
        ，並短暫吸食安非他命提神，推斷黃員當時仍屬憂鬱症狀期。黃員於犯案當
        時雖存憂鬱症狀，導致其情緒低落，但其獨自策劃購槍至完成，時間長達三
        個月，需一定程度的專注力以及判斷力。這次鑑定時，黃員對於民國八十九
        年十月二十七日凌晨當時時警方攔檢過程之細節均尚能詳加描述。心理測驗
        結果：語言智商八十三，操作智商六十八，總智商七十六，顯示受到長期憂
        鬱性疾患，藥物濫用、及本案正審理中之影響，其智能表現雖有下降，但仍
        屬能維持正常行為及是非判斷之能力程度。
    (陸)總結：黃員於案發期間患有「憂鬱性疾患」，有企圖自殺之意念，並曾吸食
        安非他命。但案發時，意識清楚，並無幻覺或妄想等精神病症狀干擾其行為
        ，以其目前仍存有的心智功能推斷，黃員案發期間之行為能力應未達心神喪
        失或精神耗弱狀態。
    以上各情，有國立成功大學醫學院附設醫院九十二年一月廿日（九二）成附醫精
    神字第０六七五號函及所附之鑑定報告書在卷可按。由上觀之，本件被告案發期
    間之行為能力，既未達心神喪我或精神耗弱狀態，自無依法減輕其刑之餘地。又
    被告於另案即臺灣高雄地方法院九十一年訴字第五０九號審理中，經該院向行政
    院衛生署台南醫院函詢被告之精神狀態，經衛生署台南醫院函覆認定被告的精神
    狀態應達精神耗弱的情形等情，有該醫院九十一年十一月十四日、九十一南醫醫
    字第九一０六一八九號函影本一份在卷足憑。惟查該函僅係於九十一年十月三十
    一日就被告另案審理中所作之精神鑑定，並非針對本件被告於案發期間之行為能
    力所作之精神鑑定，自難採為有利於被告之認定，併此敘明。
六、按美國ＢＲＹＣＯ  ＡＲＭＳ型口徑０．三八吋之制式半自動手槍一枝，為槍砲
    彈藥刀械管制條例第四條第一項第一款之手槍；口徑０．三八吋制式子彈為同條
    項第二款之彈藥。被告未經許可，無故持有制式手槍、子彈之行為，係犯槍砲彈
    藥刀械管制條例第七條第四項之未經許可無故持有手槍罪及同條例第十二條第四
    項之未經許可無故持有子彈罪。被告同時持有手槍及子彈，為一個持有之行為而
    犯二種罪名，應依刑法第五十五條想像競合犯之規定，從一重之持有手槍罪處斷
    。又持有為即成犯，基於單一犯意，持有屬行為繼續，與連續犯無涉。原審因而
    適用槍砲彈藥刀械管制條例第七條第四項、第十二條第四項，刑法第十一條前段
    、第五十五條、第四十二條第二項、第三十八條第一項第一款，罰金罰鍰提高標
    準條例第二條，現行法所定貨幣單位折算新臺幣條例第二條（漏引法條）之規定
    ，並審酌被告明知槍彈乃屬管制物品，且社會上充斥槍枝，危害治安極為嚴重，
    為政府所嚴加取締，卻仍予以長期持有，其行為對社會安全威脅甚鉅，另斟酌被
    告持有槍彈並未用於其他犯罪等一切情狀，量處有期徒刑五年三月，併科罰金五
    萬元，並就罰金刑部分諭知如易服勞役，以銀元三百元即新臺幣九百元折算一日
    。並認扣案之美國ＢＲＹＣＯ  ＡＲＭＳ型口徑０．三八吋之制式半自動手槍一
    枝（含彈匣一個，槍枝管制編號為0000000000號）、口徑０．三八吋
    制式子彈三顆均係違禁物，應依刑法第三十八條第一項第一款之規定併宣告沒收
    。至另扣案之制式０．三八吋子彈三顆，於鑑驗時業均經試射完畢，所餘彈殼已
    無殺傷力，非屬違禁物，爰不予宣告沒收。復認槍砲彈藥刀械管制條例第十九條
    第一項原規定：犯第七條、第八條、第十條、第十一條、第十二條一項至第三項
    、第十三條第一項至第三項之罪，經判處有期徒刑者，應於刑之執行完畢或赦免
後，令入勞動場所，強制工作，其期間為三年；惟該條例第十九條業經立法院三
    讀通過，予以刪除，並於九十年十一月十四日經總統公布，於同年月十六日生效
    ，該強制工作之規定既經刪除，自不得為強制工作之宣告。經核原判決認事用法
    並無違誤，量刑亦屬適度，被告上訴意旨，仍執：被告罹患情感性精神病、重鬱
    症，原審未依法減輕其刑，量刑顯屬過重不當等詞，指摘原判決不當，經核難認
    有理由，應予駁回。
據上論斷，應依刑事訴訟法第三百六十八條，判決如主文。
本案經檢察官郭振昌到庭執行職務。
中    華    民    國        九十二      年      七      月    二十四    日
                              臺灣高等法院高雄分院刑事第三庭
                                  審判長法官  周賢銳
                                        法官  黃建榮
                                        法官  謝宏宗
右正本證明與原本無異。
如不服本判決應於收受本判決後十日內向本院提出上訴書狀，其未述上訴理由者，
並得於提起上訴後十日內向本院補提理由書狀（均須按他造當事人之人數附繕本)「
切勿逕送上級法院」。
                                      書記官  賴梅琴
中    華    民    國        九十二      年      七      月    二十五    日
附錄：本判決論罪科刑法條：
槍砲彈藥刀械管制條例第七條第四項
未經許可，持有、寄藏或意圖販賣而陳列第一項所列槍砲、彈藥者，處五年以上有期
徒刑，併科新臺幣一千萬元以下罰金。
槍砲彈藥刀械管制條例第十二條第四項
未經許可，持有、寄藏或意圖販賣而陳列子彈者，處五年以下有期徒刑，併科新臺幣
三百萬元以下罰金。
                                                                      Ｈ


司法院資訊處製作；財團法人民間司法改革基金會備份。
